【裁判字號】    99,交抗,154
【裁判日期】    990429
【裁判案由】    聲明異議
【裁判全文】
臺灣高等法院高雄分院刑事裁定         99年度交抗字第154號
抗  告  人  交通部公路總局高雄區監理所
代  表  人  乙○○
受處分人    甲○○
上列抗告人因違反道路交通管理處罰條例聲明異議案件，不服臺
灣高雄地方法院中華民國99年3 月25日裁定（99年度交聲字第49
1 號），提起抗告，本院裁定如下：
    主  文
抗告駁回。
    理  由
一、抗告意旨略以：查酒駕吊扣駕駛執照處分之目的在於駕駛人
    酒後增加發生交通事故之危險，對於整體用路人之生命、身
    體、財產法益造成極大侵害，故予吊扣駕駛執照等處罰，以
    避免駕駛人再犯，確保用路人安全。現行駕駛執照核發制度
    區分汽、車駕駛執照為2 個駕駛憑證，所謂「吊扣駕駛執照
    」係指「吊扣駕駛人酒後駕車所憑之駕駛執照」。本件受處
    分人酒後駕駛7297-NY 自用小客車違規時之駕駛資格憑證為
    大貨車普通駕駛執照，其既已有違反道路交通管理處罰條例
    第35條第1 項規定之具體事實，自應吊扣其大貨車普通駕駛
    執照分，原處分並無不合。為加強道路交通管理，維護交通
    秩序，確保交通安全，謹請撤銷原裁定云云。
二、按汽車駕駛人，駕駛汽車經測試檢定有酒精濃度超過規定標
    準之情形者，處15,000元以上60,000元以下罰鍰，並當場移
    置保管其車輛及吊扣其駕駛執照1 年，道路交通管理處罰條
    例第35條第1 項第1 款定有明文。而所謂酒精濃度超過規定
    之標準者，依道路交通安全規則第114 條第2 款之規定，係
    指汽車駕駛人飲用酒類或其他類似物後其吐氣所含酒精濃度
    超過每公升0.25毫克或血液中酒精濃度超過0.05% 以上者。
    次按，汽車駕駛人，因違反本條例及道路交通安全規則之規
    定，受吊銷駕駛執照處分時，吊銷其持有各級車類之駕駛執
    照，道路交通管理處罰條例第68條定有明文。此規定係於94
    年12月14日修正公布，並於95年3 月1 日施行，而修正前之
    道路交通管理處罰條例第68條則係規定：「汽車駕駛人，因
    違反本條例及道路交通安全規則之規定，受吊扣或吊銷駕駛
    執照處分時，吊扣或吊銷其持有各級車類之駕駛執照」，觀
    其修法意旨，係以「原條文將違規駕駛人所持有之各級車類
    駕駛執照一併吊扣或吊銷，失之過酷，影響人民工作及生活
    甚鉅」為由，而刪除吊扣駕駛人駕駛執照時，應吊扣駕駛人
    持有各級車類駕駛執照之規定。是依現行道路交通管理處罰
    條例，已無得吊扣駕駛人所持有他級駕駛執照之依據存在。
    從而，於為吊扣駕駛人駕駛執照之處分時，自僅得吊扣駕駛
    人違規時所駕駛該級車類之駕駛執照，以限制其繼續駕駛該
    級車類行駛道路之權利，若駕駛人並無該級車類之駕駛執照
    ，即無從執行吊扣駕駛執照之處分，而僅係應否依道路交通
    管理處罰條例第22條第1 項規定處罰駕駛人之問題。次按行
    政行為對人民課以一定之義務或負擔，或造成人民其他之不
    利益時，其所採取之手段，與行政機關所追求之目的間，必
    須有合理之聯結關係存在，亦即不得違反「不當聯結禁止原
    則」，若欠缺此聯結關係，此項行政行為即非適法（最高行
    政法院90年度判字第1704號判決參照）。
三、經查：
  (一)本件受處分人即原審異議人駕駛車牌號碼7297-NY 號自用小
    客車，於民國（下同）99年2 月23日21時14分，行經高雄縣
    鳳山市○○○路、勝利路口，經警員攔停進行酒測，因呼氣
    值達0.45mg/L而當場填掣高警交字第N00000000 號舉發違反
    道路交通管理事件通知單，舉發違規，經原處分機關認定「
    汽車駕駛人酒精濃度超過規定標準（0.4-0.55）」違規事實
    明確，而依道路交通管理處罰條例第35條第1 項第1 款暨違
    反道路交通管理事件統一裁罰基準及處理細則第43條、第44
    條、第67條規定開立裁決書裁處罰鍰新台幣（下同）3 萬45
    00元，吊扣駕駛執照12個月，並應參加道路交通安全講習；
    受處分人僅有大貨車普通駕駛執照，並無小型車普通駕駛執
    照等情，為原處分機關及受處分人所不爭執，並有上開違反
    道路交通管理事件裁決書、舉發違反道路交通管理事件通知
    單影本、汽車駕照基本資料附卷可稽，堪認為事實。
  (二)關於各類駕照資格及得適用駕駛之車種等規定，係採取一人
    一照（機車駕駛執照或汽車駕駛執照）管理制度，道路交通
    安全規則第60、61、62條定有明文；且實務作業上考照之資
    格及核發於考領晉級駕駛執照後，原領有之較低一級之駕照
    皆收回作廢，駕駛人並無保留。本件受處分人於上開時、地
    駕駛自用小客車酒駕違規時，僅領有大貨車普通駕駛執照，
    ，並自用小客車駕駛執照，其既係駕駛自用小客車違反道路
    交通管理處罰條例第35條第1 項第1 款之規定，依法即僅能
    吊扣其自用小客車駕駛執照，並無得吊扣受處分人持有他級
    駕駛執照之依據。從而，自不得因受處分人無自用小客車駕
    駛執照，即吊扣其大貨車普通駕駛執照。原處分機關以受處
    分人有上開違規行為，逕行裁處吊扣受處分人之大貨車普通
    普通駕駛執照，已難謂係適法之處分。
  (三)查本件受處分人因飲酒後駕駛自用小客車違規，則應依本條
    例第35條第1 項第1 款之規定吊扣其所依憑駕駛自用小客車
    資格之駕駛執照，若將其以外之大貨車普通駕駛資格一併予
    以限制，則係不當聯結受處分人駕駛自用小客車之違規行為
    與其大貨車普通駕駛資格，此種不當聯結即構成違法，而有
    撤銷之原因。至於因受處分人無較低級車類之自用小客車駕
    駛執照可供吊扣，固導致越級駕駛人違規酒駕時，受有無須
    吊扣駕駛執照之利益。然此關於駕駛執照管理所衍生之執行
    困難或法規漏洞，宜由修法解決，尚不得擴張解釋於駕駛人
    無較低級駕駛執照可供吊扣時，即率爾代以吊扣其所領有之
    較高級駕駛執照。況行政行為，採取之方法所造成之損害不
    得與欲達成目的之利益顯失均衡，行政程序法第7 條第3 款
    定有明文及行政罰法第18條意旨可參，原處分機關於本件受
    處分人無自用小客車之駕駛執照可供吊扣時，吊扣其大貨車
    普通駕駛執照以代之，雖可達成限制駕駛人繼續駕駛該級車
    類行駛之目的，惟亦同時造成限制駕駛人繼續駕駛大貨車之
    結果，所造成之損害已與欲達成目的之利益顯失均衡。且依
    上開所述本件行為時之道路交通管理處罰條例第68條，既已
    將「吊扣」各級車類之規定予以刪除，原處分機關自不能逕
    行處分吊扣受處分人其他車種之駕駛執照。準此，原處分機
    關因受處分人駕駛自用小客車而有上開違規行為，且因受處
    分人無自用小客車駕駛執照而逕行吊扣其大貨車普通駕駛執
    照代之，顯已逾越道路交通管理處罰條例第68條之規範意涵
    及範圍，自難謂係適法之處分。
四、綜上所述，原裁定以原處分機關僅能吊扣受處分人違規當時
    所駕駛之車輛種類即自用小客車之駕駛執照，不得代以吊扣
    其大貨車車之駕駛執照，認原處分機關逕對受處分人裁處吊
    扣大貨車普通駕駛執照1 年之處分，於法未合，因而撤銷原
    處分，並依道路交通管理處罰條例第35條第1 項第1 款、第
    24條第1 項第2 款、道路交通管理事件統一裁罰基準及處理
    細則第41、43、44條等規定（原裁定漏載此部分，應予補充
    ），另為受處分人「汽車駕駛人，駕駛汽車經測試檢定酒精
    濃度超過規定標準，處罰鍰新臺幣參萬肆仟伍佰元，並應參
    加道路交通安全講習」之諭知。經核原裁定尚屬允當，並無
    違誤。抗告意旨指摘原裁定不當，為無理由，應予駁回。
五、據上論結，應依道路交通案件處理辦法第26條，刑事訴訟法
    第412 條，裁定如主文。
中    華    民    國    99    年    4     月    29    日
                    刑事第十庭  審判長法  官 陳中和
                                      法  官 李政庭
                                      法  官 林水城
以上正本證明與原本無異。
本裁定不得再抗告。
中    華    民    國    99    年    4     月    29    日
                                      書記官 蔡佳君

司法院資訊處製作；財團法人民間司法改革基金會備份。
